臺灣臺北地方法院刑事判決
111年度審訴字第115號
公  訴  人  臺灣臺北地方檢察署檢察官
被      告  溫萍虹


上列被告因家庭暴力之偽造文書案件，經檢察官提起公訴（110
年度偵字第9567號），本院判決如下：
    主  文
溫萍虹犯行使偽造私文書罪，處有期徒刑伍月，如易科罰金，以
新臺幣壹仟元折算壹日。
如附表「偽造之署押」欄所示署名壹枚沒收；未扣案犯罪所得新
臺幣拾玖萬參仟肆佰零壹元沒收，於全部或一部不能沒收或不宜
執行沒收時，追徵其價額。
　　事  實
一、溫萍虹與乙○○係姊妹關係，其等為家庭暴力防治法第3條第4
    款之家庭成員關係，且均為黃明珠（業於民國108年3月30日
    死亡）之女兒。溫萍虹未經乙○○之同意，竟意圖為自己不法
    之所有，基於行使偽造私文書及詐欺取財之犯意，於108年4
    月9日某時許，在址設臺北市○○區○○○路0段0號之勞動部勞工
    保險局（下稱勞保局）臺北市辦事處，偽造乙○○之簽名於如
    附表所示之「勞工保險老年給付差額申請書及給付收據」，
    用以製作提領老年給付差額新臺幣（下同）38萬6,802元之
    不實私文書，並提出於該辦事處之承辦人員而行使之，致不
    知情之承辦人員陷於錯誤，同意核撥上開款項，並於同年4
    月29日將其中應由乙○○分得之19萬3,401元匯入溫萍虹所提
    供之中華郵政股份有限公司帳號00000000000000號帳戶內，
    足生損害於乙○○及勞保局對於老年給付管理之正確性。
二、案經乙○○訴由臺灣臺北地方檢察署檢察官偵查起訴。
    理  由
壹、證據能力部分：
    按被告以外之人於審判外之陳述，雖不符刑事訴訟法第159
    條之1、159條之2、159條之3、159條之4等規定，而經當事
    人於審判程序同意作為證據，法院審酌該言詞陳述或書面陳
    述作成時之情況，認為適當者，亦得為證據。當事人、代理
    人或辯護人於法院調查證據時，知有第159條第1項不得為證
    據之情形，而未於言詞辯論終結前聲明異議者，視為有前項
    之同意，刑事訴訟法第159條之5定有明文。查本案當事人就
    下述供述證據方法之證據能力，於言詞辯論終結前均未異議
    ，而經本院審酌各該證據方法之作成時，並無其他不法之情
    狀，均適宜為本案之證據，依刑事訴訟法第159條之5之規定
    ，有證據能力。至於其餘資以認定本案犯罪事實之非供述證
    據，亦查無違反法定程序取得之情形，依刑事訴訟法第158
    條之4反面規定，應具證據能力。　
貳、實體部分：
一、訊據被告固坦承其確實有寫告訴人乙○○之名字而據以請領勞
    工保險老年給付差額共計38萬6,802元，惟矢口否認有何行
    使偽造私文書及詐欺取財之犯行，辯稱：因為媽媽都是我一
    個人在養的，我有提出我存款轉帳給媽媽的轉帳證明，且媽
    媽進出醫院我也都有去，媽媽所有開銷都是我在支付的，媽
    媽走後，我有打電話給我妹妹（即告訴人），但她都不出面
    ，所以我就自己去，我有跟她說錢都放在媽媽那邊，一時要
    支付喪葬給付，當時櫃臺人員有問我告訴人呢？我說他都不
    聞不問，我就問櫃臺人員說我要怎麼申請，櫃臺人員叫我寫
    她的名字，所以我就寫告訴人的名字，簽和寫不同，簽我會
    覺得是代簽，但櫃臺人員是叫我寫她的名字。我覺得很委屈
    ，是櫃臺人員叫我寫的，我都有跟告訴人說我是要用在喪葬
    費用云云。經查：
　㈠被告於108年4月9日某時許，在勞保局臺北市辦事處，於如附
    表所示之「勞工保險老年給付差額申請書及給付收據」上之
    「受益人簽名或蓋章」欄寫告訴人之姓名，用以持向承辦人
    員請領老年給付差額38萬6,802元，而勞保局核定同意撥付
    上開款項後，於同年4月29日將其中應由告訴人分得之19萬3
    ,401元匯入被告所提供之中華郵政股份有限公司帳號000000
    00000000號帳戶內等事實，業據告訴人於偵查中指訴明確（
    見他卷第41至42頁），並有勞工保險老年給付差額申請書及
    給付收據影本、勞動部勞工保險局109年3月20日保普老字第
    10910054950號函、被告申辦之郵局帳號00000000000000號
    帳戶之歷史交易清單等件（見他卷第15、17頁、偵卷第37頁
    ）在卷可憑，並為被告所不否認，應堪認定。
　㈡告訴人於偵查中結證稱：被告未經我的同意，就於108年4月9
    日偽造我的簽名，填寫老年給付差額申請書，且全部匯到被
    告的帳戶內等語（見偵卷第41、45頁），而被告亦供稱其因
    告訴人未予聞問，便自行辦理請領，故其確實係未得告訴人
    同意即在「勞工保險老年給付差額申請書及給付收據」上之
    「受益人簽名或蓋章」欄簽署告訴人之姓名，並持之以向不
    知情之承辦人員行使，亦堪認定。被告固辯稱：「簽」與「
    寫」不同，我只是寫上告訴人姓名，並非代簽告訴人姓名，
    且係櫃檯人員叫我寫的云云。然被告係一智識正常之成年人
    ，其知悉倘未在「勞工保險老年給付差額申請書及給付收據
    」上之「受益人簽名或蓋章」欄簽屬告訴人之姓名，將無法
    順利請領給付，故其係明知填寫告訴人姓名之意義即代表其
    與告訴人係共同具領給付，否則何須在該欄位一定要填寫告
    訴人之姓名，且如僅係代寫告訴人姓名而不具任何意義，則
    勞保局何以能僅因被告一人之意即將應由告訴人所得請領之
    部分，併同被告所得請領之部分全數核撥至被告指定之帳戶
    內？故被告所辯其認為其僅係單純寫上告訴人姓名云云，實
    不足採。且縱令承辦人員確有告知被告應填具何資料方能請
    領等節，惟被告係明知其簽署告訴人姓名所代表之意義，已
    如前述，實無礙被告係隱匿其未得告訴人之同意而逕自簽署
    告訴人之姓名，並據以請領給付之事實認定，故被告前開所
    辯，均非可採，其係基於行使偽造私文書之犯意，在明知未
    得告訴人同意下，即擅自行將告訴人之姓名簽署於「受益人
    簽名或蓋章」欄上並據以行使，而有行使偽造私文書之犯意
    及犯行，甚為明確。
  ㈢被告固又辯稱其有存款轉帳給媽媽的轉帳證明、其支付媽媽
    所有開銷、其係因要支付喪葬費用，並非為自己不法所有云
    云。惟轉帳、匯款之原因多端，無從遽認被告與黃明珠間之
    金錢來往關係為何，又縱若被告前開所述屬實，被告亦得依
    法請求返還，並得將告訴人所應支出之明細列載後向告訴人
    請求給付，然其竟均未先予主張、請求，顯不合理。且觀之
    黃明珠名下之士林雅蘭郵局帳戶交易明細（見本院卷一第36
    5頁），可見前開郵局帳戶於108年間，存款餘額均有達4、5
    0餘萬元，並於每個月均領有1萬4,251元之勞保給付，應係
    已足支付平日之開銷及過世後之喪葬費。復觀被告提出之其
    與告訴人男友丙○○以通訊軟體LINE之對話紀錄（見本院卷一
    第135至151頁），亦可見於黃明珠過世後，被告與丙○○仍有
    密切聯繫，被告並於黃明珠過世之翌日（即108年3月31日）
    告知丙○○其初步是請禮儀公司幫忙，及於被告詢問：「你們
    有什麼想法！？」後，丙○○即以語音電話與被告聯繫，且由
    被告前開所提之數日對話紀錄內容觀之，被告均無提到其有
    無法支付喪葬費之情，足認被告與告訴人並非全無溝通管道
    外，亦未與告訴人討論或表示其無力支付喪葬費而有需靠請
    領勞工保險老年給付差額方能支應之事實，是被告前開以給
    付喪葬費等等為由之辯詞，均不能採信。又被告隱匿其未得
    告訴人之同意而逕自簽署告訴人之姓名，並據以請領給付等
    情，業如前述，故被告確係為自己不法所有之意圖，基於詐
    欺之犯意而於「受益人簽名或蓋章」欄簽署告訴人之姓名後
    持以向承辦人員請領給付，致承辦人員誤以為被告與告訴人
    係共同具領給付，方同意核撥上開款項，並於同年4月29日
    將其中應由告訴人分得之19萬3,401元匯入被告所提供帳戶
    內之詐欺犯行。
　㈣綜上所述，本案事證已臻明確，被告所為如事實欄所載之犯
    行，堪以認定，應依法論科。
二、論罪科刑：
　㈠按家庭暴力者，指家庭成員間實施身體、精神或經濟上之騷
    擾、控制、脅迫或其他不法侵害之行為；又家庭暴力罪，指
    家庭成員間故意實施家庭暴力行為而成立其他法律所規定之
    犯罪，家庭暴力防治法第2條第1款、第2款分別定有明文。
    查被告與告訴人為二親等血親關係，此有個人戶籍資料（完
    整姓名）查詢結果（見本院卷一第11、19頁）在卷可稽，是
    其2人為家庭暴力防治法第3條第4款所稱之家庭成員，起訴
    書就此部分漏未說明，惟業經本院於審理時予以補充告知（
    見本院卷第一第402頁），附此敍明。
　㈡被告在如附表所示文書，以偽造如附表所示署名，用以表示
    被告與告訴人申請給付及同意將應領款項匯入被告上開郵局
    帳戶之意，不待依習慣或特約，單從形式上觀察，即足以知
    悉其所表示上開用意之證明，屬刑法第210條所稱之私文書
    無疑。是核被告所為，係犯刑法第216條、第210條之行使偽
    造私文書罪及同法第339條第1項之詐欺取財罪。又被告偽造
    署名，為偽造私文書之部分行為，而其偽造文書後復持以行
    使，則偽造之低度行為被行使之高度行為吸收，均不另論罪
    。被告以一行為而同時觸犯行使偽造私文書罪及詐欺取財罪
    ，為想像競合犯，應依刑法第55條之規定，從一重之行使偽
    造私文書罪處斷。再被告與告訴人具有家庭暴力防治法第3
    條第4款之家庭成員關係，被告故意對告訴人實施前揭犯行
    ，屬家庭暴力防治法第2條第2款所稱之家庭暴力罪，惟因家
    庭暴力防治法對於家庭暴力罪並無科處刑罰之規定，僅依刑
    法規定予以論罪科刑。　　
　㈢爰審酌被告未徵得告訴人同意，即偽造告訴人署名進而偽造
    如附表所示文書並持以行使，使告訴人權益受損，並損害勞
    保局對於勞工保險老年給付核發管理之正確性，實有不該，
    又犯後始終否認犯行，且迄未與告訴人達成和解，亦拒絕將
    應由告訴人所領得之款項返還，態度不佳。兼衡被告自陳之
    智識程度及家庭生活狀況（見本院卷一第55頁）、犯罪之動
    機、目的、手段、造成之損害等一切情狀，量處如主文所示
    之刑，並諭知易科罰金之折算標準。
三、沒收：
  ㈠偽造他人之印文及署押，雖為偽造私文書行為之一部，不另
    論以刑法第217條第1項之罪，但所偽造之此項印文、署押，
    則應依同法第219條予以沒收（最高法院47年台上字第883號
    裁判意旨參照）。又刑法第219條規定，偽造之印章、印文
    或署押，不問屬於犯人與否，沒收之，係採義務沒收主義，
    凡偽造之印章、印文或署押，不論是否屬於犯人所有，苟不
    能證明業已滅失，均應依法宣告沒收。查被告偽造如附表所
    示文書，雖業經被告行使而交與勞保局臺北市辦事處人員，
    已非屬被告所有之物，然其上偽造告訴人之署名，依上開說
    明，仍應依刑法第219條規定，不問屬於犯人與否，宣告沒
    收之。
  ㈡勞保局所核撥其中應由告訴人分得之19萬3,401元（38萬6,8
    02元÷2＝19萬3,401元），為被告之犯罪所得，未據扣案，亦
    未償還與告訴人，自應依刑法第38條之1第1項前段規定，宣
    告沒收之，並依同條第3項規定，諭知於全部或一部不能沒
    收沒收或不宜執行沒收時，追徵其價額。 
四、不另為無罪諭知部分：
    公訴意旨另以：被告就勞保局所核撥款項38萬6,802元，除
    其中應由告訴人分得之19萬3,401元外，就其餘部分，亦涉
    犯法第339條第1項詐欺取財罪嫌等語。惟查：勞保局係以被
    告、告訴人同為黃明珠之勞保老年給付之同一順序受益人而
    核撥勞保老年給付差額，故被告為有權請領上開勞保老年給
    付差額之人，其就核撥款項之二分之一即其有權受分配之19
    萬3,401元部分，即難認有何為自己不法所有之意圖，核與
    詐欺取財罪之構成要件尚有未合。此外，檢察官復未提出其
    他積極證據足證被告涉有公訴人所指上開犯行，即屬不能證
    明被告此部分犯罪，原應就此部分為被告無罪之諭知，惟檢
    察官認被告此部分之犯行，與前開經論罪科刑之詐欺取財罪
    部分，為單純一罪關係，爰不另為無罪之諭知。
五、至被告雖請求本院調閱其當日前往勞保局臺北市辦事處之錄
    影資料，惟因其未陳明待證事實，故此部分調查證據之聲請
    ，應無調查必要，併與敘明。　　
據上論斷，應依刑事訴訟法第299條第1項前段，刑法第216條、
第210條、第339條第1項、第55條、第41條第1項前段、第219 條
、第38條之1第1項前段、第3項，刑法施行法第1條之1第1項，判
決如主文。
本案經檢察官白勝文提起公訴，經檢察官吳春麗、楊舒雯到庭執
行職務。  　　
中　　華　　民　　國　　111 　年　　7 　　月　　19　　日
　　　　　　　　　刑事第二十一庭  審判長法  官  程克琳
                                        法  官  王筱寧
                                        法  官  倪霈棻
上正本證明與原本無異。 
如不服本判決應於收受送達後20日內向本院提出上訴書狀，並應
敘述具體理由；其未敘述上訴理由者，應於上訴期間屆滿後20日
內向本院補提理由書（均須按他造當事人之人數附繕本）「切勿
逕送上級法院」。告訴人或被害人如對於本判決不服者，應具備
理由請求檢察官上訴，其上訴期間之計算係以檢察官收受判決正
本之日期為準。 因疫情而遲誤不變期間，得向法院聲請回復原
狀。
                                        書記官  吳雪華
中　　華　　民　　國　　111 　年　　7 　　月　　19　　日
附表：
偽造之文書 偽造之署押 卷頁 勞工保險老年給付差額申請書及給付收據 「受益人簽名或蓋章」欄上「乙○○」之署名1枚 他卷第19頁 
附錄本案論罪科刑法條： 
中華民國刑法第216條
（行使偽造變造或登載不實之文書罪）
行使第210條至第215條之文書者，依偽造、變造文書或登載不實
事項或使登載不實事項之規定處斷。
中華民國刑法第210條
（偽造變造私文書罪）
偽造、變造私文書，足以生損害於公眾或他人者，處5年以下有
期徒刑。
中華民國刑法第339條
（普通詐欺罪）
意圖為自己或第三人不法之所有，以詐術使人將本人或第三人之
物交付者，處5年以下有期徒刑、拘役或科或併科50萬元以下罰
金。
以前項方法得財產上不法之利益或使第三人得之者，亦同。
前二項之未遂犯罰之。